【裁判字號】    97,上訴,4387
【裁判日期】    971218
【裁判案由】    偽造文書
【裁判全文】
臺灣高等法院刑事判決                97年度上訴字第4387號
上  訴  人  臺灣臺北地方法院檢察署檢察官
被      告  甲○○
上列上訴人因被告偽造文書案件，不服臺灣臺北地方法院97年度
訴字第676號中華民國97年8月19日第一審判決（起訴案號：臺灣
臺北地方法院檢察署97年度偵緝字第133號）， 提起上訴，本院
判決如下：
    主  文
上訴駁回。
    理  由
一、公訴意旨略以：被告甲○○基於偽造文書之故意，於民國88
    年3月10日向案外人林育堅購買車牌號碼FD-5691號自用小客
    車時，未經詮坤塑膠有限公司（下稱詮坤公司）負責人謝永
    和之同意，逕授權不知情之代辦人黃支護偽刻「詮坤塑膠有
    限公司」之印章1 枚，並用印於汽（機）車過戶申請登記書
    而偽造私文書，復委由黃支護前往臺北市監理處辦理汽車過
    戶登記，使不知情之承辦公務員將此一不實資料登載於其所
    執掌之公文書即汽（機）車過戶登記書上，並登錄電腦而核
    發車主為詮坤公司之中華民國交通部機器腳踏車行車執照予
    被告，足生損害於監理機關對於車籍管理之正確性及詮坤公
    司；嗣於96年6 月間，謝永和因收受法務部行政執行署臺北
    行政執行處通知書之交通違規單罰鍰執行通知單而前往臺北
    市監理處查詢，始知上開車輛登記為詮坤公司名義，並循線
    查悉上情；因認被告涉犯刑法第216條、第210條行使造私文
    書罪嫌、同法第217條偽造印章罪嫌及同法第214條使公務員
    登載不實罪嫌。
二、按犯罪事實應依證據認定，無證據不得推定其犯罪事實，又
    不能證明被告犯罪者，應諭知無罪之判決，刑事訴訟法第15
    4條、第301條第1 項分別定有明文。又認定犯罪事實所憑之
    證據，雖不以直接證據為限，間接證據亦包括在內，然而無
    論直接證據或間接證據，其為訴訟上之證明，須於通常一般
    之人均不致有所懷疑，而得確信其為真實之程度者，始得據
    為有罪之認定，倘其證明尚未達到此一程度，而有合理之懷
    疑存在而無從使事實審法院得有罪之確信時，即應由法院為
    諭知被告無罪之判決，最高法院著有76年臺上字第4986號判
    例可資參照。
三、訊之被告甲○○堅決否認有何行使偽造文書、偽造印章、使
    公務員登載不實文書等犯行，辯稱：伊經過詮坤公司實際負
    責人黃步聰同意，借用詮坤公司名義購買該輛自用小客車，
    印章亦係黃步聰交給伊等語。而公訴意旨認為被告涉有上開
    罪嫌，無非以被告之供述，證人謝永和、陳瑞櫻、呂碧雲之
    證述， 及FD-5691號自小客車汽（機）車過戶申請書影本、
    詮坤公司印文等為其主要論據。
四、經查：
  (一)被告於88年3月10日購買車牌號碼FD-5691號自用小客車時，
    委由黃支護代辦登記手續，將該車登記為詮坤公司所有，並
    由代辦人黃支護在汽（機）車過戶申請登記書上蓋用詮坤公
    司印文1 枚，持向臺北市監理處辦理移轉登記，使該管公務
    員在其職務上所掌之公文書即汽（機）車過戶登記書上，將
    該車車籍資料移轉登記為詮坤公司名義，並據以核發中華民
    國交通部機器腳踏車行車執照予被告；嗣被告及友人陳豐國
    駕駛該車有多次違規記錄，經臺北市監理處於96年3 月21日
    註銷牌照登記在案，並經法務部行政執行署臺北行政執行處
    通知詮坤公司登記名義負責人謝永和繳納積欠罰鍰，謝永和
    始悉上情等事實，為被告所不爭，且經證人即詮坤公司登記
    負責人謝永和指述明確，並有臺北市監理處97年1 月28日北
    市監三字第09760282100 號函檢附汽（機）車過戶申請登記
    書、臺北縣政府營利事業登記證、原車主身分證明保證書、
    臺北市汽車商業同業公會會員證書各1 份、96年10月15日北
    市監三字第09663717000號函檢附車籍查詢表及96年7月3 日
    北市監三字第09661931800 號函檢附謝永和申訴書、違規查
    詢報表、舉發違反道路交通管理事件通知單3 張、臺北市政
    府營利事業登記證、有限公司變更登記事項卡及法務部行政
    執行署臺北行政執行處通知等件附卷可考 （見偵緝字第133
    號卷第16至19頁、 偵字第20187號卷第52至53、23至33頁）
    ，堪以認定為真。故本案爭點在於，被告將該車移轉登記為
    詮坤公司名義，是否有得詮坤公司同意。
  (二)證人謝永和於檢察官訊問時具結證稱： 「（FD-5691自小客
    車為何登記你公司名下？）我不清楚，我到接到罰款通知才
    知道」、「我也問過陳瑞櫻，他也表示他不知道」（見偵字
    第20187號卷第14頁）；及證人陳瑞櫻於偵訊時證述：「（
    FD-5691號自小客車你有無同意被告登記在詮坤公司名下？
    ）沒有，因為我有向我先生黃步聰及公司前會計呂碧雲求證
    過，他們沒有同意被告將該車登記在公司名下」、「呂碧雲
    表示她有將個人名義借給被告買車，但是沒有將詮坤公司的
    公司章交給被告買車」等語 （見偵字第20187號卷第21頁）
    ，雖均指被告購買上開自小客車後將該車登記在詮坤公司名
    下，並未經詮坤公司謝永和、黃步聰、呂碧雲之同意。惟查
    ：
    1.據謝永和於偵查時證稱：「陳瑞櫻是實際負責人，我是現
      場負責人」等語 （見97年度偵緝字第133號卷第13頁），
      再參以諸詮坤公司於86年4 月間設立登記時，係由陳瑞櫻
      擔任董事，迄87年12月間，始由謝永和受讓取得股份並擔
      任董事，至96年6 月27日申請命令解散為止等事實，有臺
      北市政府97年3月3 日府產業商字第09781835100號函檢附
      詮坤公司登記案卷影本附卷足憑 （見97年度偵緝字第133
      號卷第37頁以下），是謝永和稱詮坤公司實際負責人係陳
      瑞櫻，尚非無據。而原審就此詢之證人陳瑞櫻則證稱：「
      詮坤公司，我在裡面擔任業務與財務，公司負責人是謝永
      和，實際負責人是黃步聰，因為謝永和與黃步聰是同學，
      所以才登記他為負責人，在這之前我們公司有出狀況不可
      以用黃步聰當負責人，實際上處理業務的是黃步聰，他是
      我先生」等語（見原審卷第49頁），且證人黃步聰亦於原
      審審理中證稱：「那時主要是我在經營，謝永和掛名，公
      司資本全部都是我出的，我有實際的經營權，實際也是我
      在經營的」等語（見本院卷第34頁），顯見詮坤公司係陳
      瑞櫻、黃步聰夫妻出資成立、共同經營，但由謝永和掛名
      登記負責人。是證人黃步聰應有權決定詮坤公司印章及名
      義之使用無訛。
    2.又證人陳瑞櫻固於原審審理時證稱：「（公司如果要買車
      子，登記在公司名下這是誰來管？）沒有分，只是甲○○
      那時已經不是我們公司的業務，已經離開了，為什麼會答
      應他去買車子我就不知道」等語（見原審卷第51頁），惟
      被告究係何時離開詮坤公司，證人陳瑞櫻已記不得，亦據
      其於同次審理時證述在卷（見原審卷第51頁反面），且被
      告與詮坤公司間確有相當業務上往來，已據證人謝永和於
      偵查中證稱：「（被告有在詮坤公司工作過？）公司沒有
      雇用他，他是在外面接單再接給我的公司做，我們都認識
      」等語明確（見偵緝字第133號卷第13頁）； 而證人黃步
      聰亦證稱：「（你老婆知不知道你同意甲○○用公司名義
      買車？）那時不知道，因為那時甲○○是業務，是這件案
      子發生以後，我老婆才知道」等語在卷（見原審卷第36頁
      ），是被告辯稱伊是因跑業務需要自小客車，乃於購買上
      開自小客車時移轉登記在詮坤公司名下等語，即非無據。
      證人陳瑞櫻前開證詞尚難憑為詮坤公司未同意被告將上開
      自小客車登記在詮坤公司名下之認定。況被告以詮坤公司
      名義購買上開自小客車，係經黃步聰口頭上同意，並因此
      取得公司執照、營利事業登記證等證件，才辦理移轉登記
      手續一節，亦據證人黃步聰於原審審理時證稱：「（甲○
      ○有買1 部車用公司名義登記，這事情你知道嗎？）知道
      ，因為是我同意的」、「時間我不記得了，是口頭上同意
      的，公司的營利事業登記證是我拿給甲○○的」、「（你
      拿了哪些東西給甲○○？）公司執照、營利事業登記證，
      我忘了印鑑有沒有拿給他」、「照理講我應該是有交代呂
      碧雲去處理，但是我忘記細節」、「我直接叫她拿證件給
      甲○○，營利事業登記證、公司執照。印鑑照道理不可能
      拿給他」等語甚明（見原審卷第34、35、37頁），且並無
      前後所述尚無不符。再徵諸證人即車輛過戶代辦業者黃支
      護於原審審理時證述：「假如是公司行號一定要有營利事
      業登記證、401表，401表是指每3個月有繳稅的證明」等
      語（見原審卷第38頁反面），證人即代辦業者高泉湧於原
      審審理時所述：「在88年的時候只要營利事業登記證影本
      、公司章，不需要401表，401表是這2、3年才改的，在88
      年的時候不需要」等語（見原審卷第48頁），是被告辦理
      車輛移轉登記時，勢必取得詮坤公司營利事業登記證影本
      ，而上開自小客車嗣後既確實登記在詮坤公司名下，顯見
      有持詮坤公司營利事業登記證辦理無訛，益徵黃步聰前開
      證述內容洵屬非虛。又關於詮坤公司營利事業登記證之保
      管情形，依證人陳瑞櫻於原審審理時證述：「（詮坤公司
      營利事業登記證是誰在保管？）呂碧雲」、「（除了呂碧
      雲以外，誰可以拿得到？）我們公司所有的資料可能就只
      有呂碧雲找得到，她都是放在鐵櫃那邊沒有鎖」、「因為
      東西很多，她擺的只有她找得到，要拿東西要找她拿才拿
      得到，像我要拿東西也要找她拿」等語（見原審卷第50頁
      反面、第51頁），苟被告未經呂碧雲同意、擅自拿取詮坤
      公司營利事業登記證之可能性甚低。故證人即詮坤公司會
      計呂碧雲雖於偵訊中表示不記得上開自小客車為何登記在
      詮坤公司名下等語 （見偵緝字第133號卷第31頁），尚不
      得憑之逕認被告未經詮坤公司同意即將上開自小客車登記
      在詮坤公司名下。從而，被告辯稱伊是經詮坤公司同意，
      才將上開自小客車移轉登記在詮坤公司名下等語，即非無
      據。
    3.黃步聰前於陳瑞櫻電話詢問有無同意被告將上開自小客車
      登記在詮坤公司名下時，係答稱並未同意一節，固據證人
      陳瑞櫻於偵查中證述在卷 （見偵緝字第133號卷第21頁）
      ，惟依證人陳瑞櫻於原審審理中所述：「我有打電話找會
      計呂碧雲問過，還有梁鳳女問過，他們都不知道，可能時
      間也太久，後來我有找黃步聰找了幾次，黃步聰跟我說沒
      有，但是我對這件事完全沒有印象，所以我認為沒有這件
      事情」、「（96年8月1日你到松山分局作筆錄，那時候黃
      步聰回來了嗎？）沒有」、「（97年2 月21日你到檢察官
      作證時，黃步聰回來了嗎？）那時黃步聰有來來去去，沒
      有完全住在家裡，黃步聰從今年過完年以後就比較常住在
      家裡」、「我打電話給黃步聰，說甲○○有用公司名字買
      了1 輛車子，是你答應的嗎，黃步聰說沒有，我說謝永和
      現在要繳車子稅金，但黃步聰就跟我說沒有，我請黃步聰
      再想清楚，因為呂碧雲說她沒有印象，黃步聰就跟我說沒
      有，所以我在檢察官那邊就這樣講」、「（當時黃步聰有
      住在家裡嗎？）沒有」、「（當時你們還是在吵架中嗎？
      ）是」、「我打了很多次，同一天連續打了大概4次還5次
      ，他都沒有接，後來有回給我一通，我就問這個事情，因
      為謝永和那邊急著要知道」、「（他回電給你的時候口氣
      很不耐煩嗎？）是，口氣很不好」、「（你們講這件事情
      的時間多長？）沒有多長，我問黃步聰他都說沒有，不知
      道啦，我有叫他想一下，因為這個事情謝永和這邊已經有
      發生事情，黃步聰就說他不知道啦，電話就給我掛掉」等
      語（見原審卷第49頁、反面、第50頁、反面）；並參以證
      人黃步聰於原審審理時所述：「（你多久跟謝永和沒有聯
      絡？）7、8年了」、「（謝永和有沒有來問你這件事情？
      ）他去問陳瑞櫻，沒有問我，我跟他沒有碰到面」、「（
      你有沒有把這個情形告訴陳瑞櫻？）是陳瑞櫻轉告我說謝
      永和來問她這個事情」、「那陣子我常不在家，我亂跑跑
      去中南部，因為跟陳瑞櫻吵架，吵了一段時間，斷斷續續
      的，都是為了錢的事情，前1、2年吵的比較兇，我常常住
      外面，最近這1、2個月比較有住在一起」、「（陳瑞櫻有
      沒有問過你這件事？）那時沒有講的很清楚，沒有很認真
      談」、「陳瑞櫻出庭當時我不知道」、「（陳瑞櫻何時問
      你這件事情？）出庭前沒有問過我，最近這段時間才有來
      告訴我謝永和的事」等語（見本院卷第35頁、第34頁反面
      至第35頁），可見陳瑞櫻前開詢問黃步聰時，因與黃步聰
      不睦，未同居一處，雙方並未詳細討論，而黃步聰對陳瑞
      櫻之詢問亦未認真回覆。自難以該次陳瑞櫻與黃步聰間之
      詢答，即認黃步聰所供曾經同意被告將上開自小客車登記
      在詮坤公司名下一節係有不實。
    4.至上開自小客車之汽（機）車過戶申請登記書上之詮坤公
      司印文與詮坤公司之印鑑印文不同，固有各該文書在卷可
      稽，惟依證人黃步聰於原審審理時所述：「（你有同意被
      告用木頭刻公司章嗎？）木頭刻應該是針對這1 台車子，
      我有同意讓被告刻，一般來講印鑑是不出門的」、「外面
      買賣車子都這樣，幾乎不拿公司印鑑出門」、「為了去買
      這台車子我有同意被告刻，應該是叫被告自己去刻」等語
      （見原審卷第36頁至反面、第37頁），及證人黃支護於原
      審審理時證稱：「（通常辦過戶會不會幫客戶刻章？）客
      戶有同意的話就會」、「大概有80％以上都是刻1 個章去
      辦過戶，因為監理處沒有認定章，所以有章就好」等語（
      見原審卷第38頁至反面），足徵證人黃步聰證稱伊同意被
      告去刻詮坤公司印章憑以辦理上開自小客車移轉登記，無
      違常情。是該汽（機）車過戶申請登記書之印文既係證人
      黃步聰同意被告代刻印使用，自難謂係被告所偽刻。故證
      人呂碧雲不記得有無將詮坤公司章交由被告蓋用一節，雖
      據證人呂碧雲於檢察官偵訊時具結證稱：「（你有無同意
      甲○○買上開車登記在詮坤公司名下？）我沒有這個權利
      ，我不知道陳瑞櫻、黃步聰是否有同意」、「（你有將公
      司章交給甲○○使用過？）應該沒有」、「（〔提示FD-5
      691的過戶申請書〕 申請書上詮坤公司章是否與詮坤公司
      的章相符？）我不大確定」、「（被告說是你拿公司的大
      小章讓他辦汽車的過戶登記？）時間太久我忘記了」等語
      在卷（見96年度偵字第20187號卷第31、32頁）； 且證人
      黃支護及高泉湧亦證稱渠等不記得受被告委託辦理上開自
      小客車移轉登記時有無代刻詮坤公司印章（見原審卷第38
      頁、第48頁），均尚不得據為不利於被告之認定。是上開
      ED-5691 號自小客車汽（機）車過戶申請書影本上之詮坤
      公司印文雖與詮坤公司印鑑章不符，亦難憑此遽認被告有
      偽造詮坤公司印章犯行。
    5.又被告在原審審理前有聯絡證人黃步聰出庭作證一節，固
      據證人黃步聰於原審審理時證述在卷（見原審卷第35頁反
      面），惟被告並未要求證人黃步聰為虛偽陳述，亦據證人
      黃步聰於同次審理時證述在卷（見原審卷第35頁反面），
      且關於證人黃步聰前揭證述內容，本院係佐以其他證人陳
      述及相關文書資料綜合研判，並非單一採信其證詞，況復
      無其他證據足資證明證人黃步聰所述有何虛偽情事，自難
      僅因被告與證人黃步聰在開庭前有聯絡，並由被告請證人
      黃步聰到庭作證，即認證人黃步聰所述不可採信。又本件
      被告就其究係得詮坤公司何人同意、有無取得呂碧雲交付
      詮坤公司印章等節，雖前後辯稱：「經過謝永和的同意才
      登記在公司名下」、「是呂碧雲拿公司的大小章給我到臺
      北市監理所辦理汽車的過戶登記」、「因為謝永和及陳瑞
      櫻都是公司的老闆，我是得到陳瑞櫻同意，但謝永和也是
      知道的」、「因為我是業務員，這是我在使用的車，那車
      是用我的名義出錢買的車，我沒有拿公司章」云云（見偵
      字第20187號卷第9、10、14頁），而有供述不一之情形。
      惟參諸呂碧雲在偵查時亦供承曾同意被告以其名義登記為
      汽車所有人等語（見偵緝字第133號卷第31頁） ，雖未承
      認係同意使用公司名義登記，但亦可見被告登記汽車名義
      時，黃步聰、呂碧雲等諸人均屬知情，被告上開供述應係
      就公司內部人員交涉及同意之過程未精確陳述而已，惟其
      以詮坤公司名義登記既經詮坤公司實際負責人黃步聰之同
      意，難認其有偽造文書之犯行，自不能以偽造文書罪相繩
      。
五、綜上所述，被告既係經詮坤公司實際負責人黃步聰同意後，
    始將上開自小客車移轉登記在詮坤公司名下，自不得僅憑此
    遽予推認被告有何行使偽造文書、偽造印章及使公務員登載
    不實等犯行。檢察官所提證據，尚不能使本院形成被告有罪
    之確信。此外，復查無其他積極證據足資證明被告有何被訴
    行使偽造私文書、使公務員登載不實文書、偽刻印章印文犯
    行。揆諸首揭說明，自屬不能證明被告犯罪。原審以不能證
    明被告犯罪，而為被告無罪之判決，並無違誤。檢察官以證
    人陳瑞櫻已證稱有詢問過黃步聰、呂碧雲、梁鳳女，該3 人
    均表示沒有同意被告買車登記在詮坤公司，且證人陳瑞櫻亦
    於原審審理時證稱被告當時已離開詮坤公司，則詮坤公司自
    不可能同意已離職員工使用詮坤公司名義，原判決認定被告
    將上開自小客車登記在詮坤公司名下係取得黃步聰同意云云
    ，顯未依卷內相關證據全盤詳為審酌；又證人黃步聰於原審
    審理時前後就有無拿公司執照、營利事業登記證給被告陳述
    不一，且證人陳瑞櫻於原審審理時證稱伊詢問黃步聰時，黃
    步聰說事情太久，並不確定，則黃步聰既記不清楚有無同意
    ，又豈會清楚記憶公司執照、營利事業登記證有拿給甲○○
    ？況證人黃步聰在到庭作證前，有與被告聯絡，並與被告一
    起前來開庭，亦據證人黃步聰自承在卷，證人黃步聰之證詞
    已欠缺憑信性，自不能僅憑黃步聰之證述，作為認定事實之
    依據等等為由，指摘原判決不當。然本件尚不足以證明被告
    有檢察官所指之犯行，已如前述，檢察官上訴意旨所指各節
    ，均不足採，其上訴為無理由，應予駁回。
據上論斷，應依刑事訴訟法第368條，判決如主文。
本案經檢察官王清杰到庭執行職務。
中    華    民    國    97    年    12    月    18     日
                  刑事第二十二庭審判長法  官  何菁莪
                                      法  官  江振義
                                      法  官  李麗珠
以上正本證明與原本無異。
如不服本判決，應於收受送達後10日內向本院提出上訴書狀，其
未敘述上訴之理由者並得於提起上訴後10日內向本院補提理由書
（均須按他造當事人之人數附繕本）「切勿逕送上級法院」。
                                      書記官  陳禹任
中    華    民    國    97    年    12    月    19    日


司法院資訊處製作；財團法人民間司法改革基金會備份。
